臺灣高等法院臺南分院刑事判決　 95年度重上更(二)字第495號
上　訴　人　臺灣雲林地方法院檢察署檢察官
被　　　告　乙○○
選任辯護人　張育誠律師
　　　　　　簡承佑律師
上列上訴人因被告傷害致死案件，不服臺灣雲林地方法院88年度
訴字第220號中華民國88年11月9日第一審判決（起訴案號：臺灣
雲林地方法院檢察署87年度偵字第5439號），提起上訴，本院判
決如下：
    主  文
原判決關於乙○○部分撤銷。
乙○○傷害人之身體，處有期徒刑陸月，如易科罰金，以參佰元
折算壹日。
    事  實
一、乙○○與李學明均係在雲林縣土庫鎮馬光國小對面夜市場擺
　　設賓果遊戲機之攤販，屬同行生意，2人之攤位相距約30公
    尺。民國87年11月4日晚間11時30分許，乙○○之客人蘇榮
    輝在其攤位打玩賓果機積欠新臺幣（下同）500元未付即離
    去，並轉至李學明之攤位把玩，乙○○不滿，到李學明之攤
    位，找蘇榮輝質問，且將蘇榮輝從座位上拉倒，被李學明父
    李銀水勸阻，李學明即質問為何到這裡打人，並揚言「有什
    麼恩怨就對著我」，雙方因而發生口角，李學明乃基於普通
    傷害之犯意毆打乙○○，乙○○亦基於普通傷害之犯意奪取
    對方之椅子，毆打李學明與甲○○○，於混亂鬥毆後，乙○
    ○受有臉部多處挫擦傷（各1公分Ⅹ1公分、4公分Ⅹ0．5公
    分、0．2公分Ⅹ0．5公分、0．3公分Ⅹ0．1公分、2公分Ⅹ0
    ．5公分Ⅹ1公分）、胸部挫擦傷（0．5公分Ⅹ0．5公分）、
    腹部挫擦傷（各3公分Ⅹ0．1公分、2公分Ⅹ0．1公分）、左
    上肢挫擦傷（各6公分Ⅹ0．5公分、3公分Ⅹ0．5公分）等傷
    害（李學明傷害乙○○部分經判決確定）。李學明受有右肩
    擦傷（4公分Ⅹ4公分）、雙上肢多處擦傷、瘀腫（8公分Ⅹ1
    公分、4公分Ⅹ4公分、2公分Ⅹ2公分、6公分Ⅹ5公分、8公
    分Ⅹ4公分、4公分Ⅹ4公分）、左手有咬痕（3公分Ⅹ3公分
    ）及流鼻血之傷害。另李學明之母甲○○○則受有頭部瘀傷
    （0．3公分Ⅹ0．3公分）、右腕瘀傷（3公分Ⅹ2公分）之傷
    害。嗣於同晚11時50分許，因附近民眾報警至現場，雙方始
    停止鬥毆，並於現場查扣不明所有人之鐵管一支。
二、案經甲○○○、李學明訴由台灣雲林地方法院檢察署檢察官
　　偵查起訴。
      理      由
壹、證據能力
一、按民國92年1月14日修正通過之刑事訴訟法施行前，已繫屬
    於各級法院之案件，其以後之訴訟程序，應依修正刑事訴訟
    法終結之。但修正刑事訴訟法施行前已依法定程序進行之訴
    訟程序，其效力不受影響，刑事訴訟法施行法第7條之3定有
    明文。所謂已依法定程序進行之訴訟程序，其「效力不受影
    響」，依其立法意旨係指為避免程序之勞費，本諸舊程序用
    舊法，新程序始用新法之一般法則，各級法院於修正之刑事
    訴訟法施行前，已依法踐行之訴訟程序（包含相關證據法則
    之適用），其效力不受影響。故而，對於提起上訴之案件，
    於修正刑事訴訟法施行前，原審法院就可得為證據之證據，
    已依法定程序調查者，其效力亦不受影響而言。查本件係於
    89年1月14日繫屬於第一審法院，故而對被告、告訴人李學
    明、甲○○○、證人陳明君、蘇榮輝、張景倍於警詢、偵查
    中、原審及本院上訴審理中所為陳述，均在修正刑事訴訟法
    施行前，且上開告訴人、證人等之證詞，事實審法院已依修
    正刑事訴訟法施行前之法定程序調查，揆諸前開說明，上開
    修法前已依法定程序調查之各項證據，其效力不受影響，自
    得引用為論罪之依據，被告之辯護人認係審判外之陳述，不
    具證據能力並無足採。
二、至本件所引其餘之被告以外之人於審判外之供述及非供述證
    據，既經被告及其辯護人明示同意採為證據，且無事證顯示
    係公務員因違法蒐證所取得之供述證據，本院審酌該等供述
    證據作成時之情況，亦認為適於作為證據，依刑事訴訟法第
    159條之1第2項、第159條之4第1款、第159條之5第1項等規
    定，應認為均有證據能力。
貳、認定犯罪事實所憑之證據及理由
一、訊據被告乙○○固不否認於上開時地與李學明發生衝突，並
    以口咬傷李學明之左手，惟否認毆傷李學明、甲○○○，辯
    稱：「我並沒有打李學明，我是被李學明他們的人打，我有
    拿椅子還擊亂揮，打到何人我不知道，但我沒有打他父親。
    」云云。
二、查被告乙○○如何於上開時地，因不滿顧客蘇榮輝在其攤位
　　消費五百元未付，又到被告李學明攤位消費，而前往理論，
    拉扯蘇榮輝倒地，引起李學明不滿，二人發生爭吵，進而互
    毆，致李學明、甲○○○受有事實欄所示傷害等情，業據告
    訴人李學明、甲○○○於警詢、偵查中及法院審理中證述綦
    詳（警卷第12、15頁、相驗卷第9至12頁、21頁、一審卷第
    21、43、87、88頁、本院上訴卷第39、148頁），核與證人
    廖功偉證稱見李學明、甲○○○被打等情節相符（一審卷第
    19頁），並有李學明、甲○○○受傷之診斷證明書各1件（
    一審卷第93、94頁）附卷可佐，被告所辯顯係卸責之詞不足
    採信，是被告乙○○傷害李學明、甲○○○之犯行，洵堪認
    定。
三、至告訴人李學明另指訴被告乙○○當晚第1次去係找蘇榮輝
    理論，第2次則帶十幾名青少年持鋁棒、鐵管去砸攤、打人
    ，並舉証人陳明君、廖功偉、蘇榮輝等人為証，惟訊據被告
    乙○○則堅決否認，辯稱：伊被李學明等人毆打，並未率十
    多人打李學明等云云，經查：
(一)
  (一)告訴人李學明於警訊中稱：「約23時左右，有1名客人被乙
    ○○打至椅下後，我父親（指李銀水）就過去勸架，乙○○
    表示該名客人欠他五百元後就繼續打他，後我和我爸爸都有
    勸架，他（指乙○○）就說我不可以打嗎？不可以打是你說
    的嗎？給我記住，約半小時他老婆先到我的攤位後乙○○和
    一群少年仔隨後就到，後詢問我是不是不可以打人，我說小
    事情不必打人，然後他叫那群人開始衝、打，後他和那些人
    就動手打我們」、「他們手持鋁棒及鐵棒將我們打傷」等語
    （詳警卷第12頁背面），於偵查中供稱：「約11時左右，乙
    ○○過來就打該客人（指蘇榮輝），我父親看到出來阻止」
    、「（問：李銀水有無勸阻成功？）有，沒有再打」、「半
    個鐘頭他們夫妻就到了，旁邊有3、4個人，一來就打我，我
    父親有過來勸架」、「有人持鋁製棒球棍，有人徒手」等語
    （詳相驗卷第9頁、第10頁），於原審審理中稱：「我因當
    時很多人在打，我只看到乙○○用拳頭打我父親的胸部」（
    詳原審卷第21頁）等語。
  (二)告訴人甲○○○於警詢時供述「乙○○帶人拿椅子打我，打
    我嘴巴，打我先生。手持鋁棒及鐵棒將我們打傷」（警卷第
    15頁反面）、「我一直拉我兒子及乙○○，當時我先生做什
    麼我不知道。…乙○○跟他帶來的人用拳頭及棍子打我先生
    的胸部」（原審卷第88頁反面）等語。
  (三)互核告訴人等證述，李銀水出面勸阻後被告乙○○是否繼續
    打蘇榮輝、被告乙○○所帶領至告訴人李學明攤位尋事之年
    青人究為十幾人或僅3、4人，被告乙○○等人所用武器除鋁
    棒及鐵條外，是否還有木棒，前後指訴均不一致，亦自相矛
    盾，是否實在，並非無疑。
(二)
  (一)證人陳明君於原審審理中證稱：「我約10點左右就在那裡，
    有好幾個打李學明，乙○○就站前面，打一陣後，才來一台
    車（好像係藍色或綠色）車上有4、5人下車」 (見原審卷第
    18頁）等語。
  (二)證人廖功偉於警詢中供述：「我大約在87年11月4日22時許
    ，在馬光夜市李學明的攤位旁玩賓果遊戲，後來我看到有一
    中年男子到李學明的攤位打一個人（我不知其姓名），後來
    被打的人倒在地上，又踢一下，李學明的父親李銀水出來阻
    止」、「大約過了三、四十分鐘，有一中年女子先到李學明
    的攤，後面跟著『文生仔』及三、四名年青人及一部小客車
    ，車上有四名男子，後來不知何人把攤位掀掉，從自小客車
    上下來四男子，手持鐵棒，原本跟在『文生仔』的年青人也
    跑到車上拿鐵管，接著就打起來了，『文生仔』就大聲說『
    打死他』，接著一陣亂打」等語（偵查卷第28頁），於原審
    審理中證稱：「我在他（指李學明）隔壁攤，離二公尺而已
    」、「約三、四十分鐘左右，我看到一台車子來了，乙○○
    第二次出現時，有很多人跟他來，就看到他們掀桌子，手上
    沒拿東西，他們就說打死他，他們到深色車上拿鋁棒、木棒
    、鐵棍．．．警車來時，那輛車子還在那裡」、「（問：你
    看到多少人在打架？）約有8、9人」等語（原審卷第19 頁
    ）。
  (三)證人蘇榮輝於原審審理中證稱：大約22時許，就離開乙○○
    的攤位，隨即走到李銀水和李學明的攤位，坐下來和李銀水
    聊天，沒多久乙○○從後面用拳頭偷打伊二下，伊隨即倒在
    地上，李銀水馬上攔住以防乙○○再打，乙○○離開伊就離
    開等情 (原審卷第42頁)。
  (四)證人林國興於原審審理中證稱：「那天約十點半左右，乙○
    ○來打一個客人，他用拳頭正面打他鼻樑，李學明及他爸出
    來勸架，乙○○就說我不能打人嗎，是你說的，他就走了，
    我們繼續做生意，過一會他帶三個人來，說不可打人是你說
    的嗎，就叫他們說『衝』、『打』，有事我負責」等語 (
    原審卷第42頁)。
  (五)互核證人等證述，就李銀水出面勸阻後被告乙○○是否繼續
    打蘇榮輝、被告乙○○所帶領至告訴人李學明攤位尋事之年
    青人之人數究為十幾人或8、9人或僅3、4人，當時被告乙○
    ○所帶之人全部係一起開打或分二批先後開打、被告乙○○
    等人所用武器除鋁棒及鐵條外，是否還有木棒、及證人廖功
    偉當時人究係在告訴人李學明攤位或其隔壁攤位，均有出入
    ，是渠等所述之情節，是否屬實，顯有可疑。
(三)又證人即承辦之警員李秋遠証稱「事後有去查訪，查訪夜市
    附近攤販，（根據查訪報告是寫他們雙方打架，圍觀人員誤
    為當事者？）是的」等語（本院上訴卷第75頁），況警方移
    送之共犯柳劉金葉、黃秋聲業經檢察官為不起訴處分確定，
    有不起訴處分書附卷足憑。綜上所述，告訴人及證人前揭之
    證詞，前後互相矛盾，尚難據為認定不利於被告之證據。被
    告乙○○所辯並無其他共犯參與亦無拿棍棒傷害李學明等人
    等語，應堪採信。
參、論罪科刑之理由
一、
(一)按行為後法律雖有修正，但其內容僅係形式上做文字之修正
    ，或僅係將法理明文化，或僅係異動法條項次時，因未涉及
    犯罪構成要件或處罰內容之變更，自非屬法律之變更，而無
    依刑法第二條第一項之規定予以比較新舊法之必要，惟修正
    後之內容如客觀上已涉及犯罪構成要件或處罰內容等實質上
    變更時，即屬法律之變更，而應依刑法第二條第一項之規定
    比較新舊法。至比較結果，如修正後之內容，依行為人所犯
    個案具體主觀上比較結果，認並無有利之情形時，依刑法第
    二條第一項前段之規定，即應適用舊法即行為時法，如有利
    於行為人時，則應依刑法第2條第1項後段之規定，適用新法
    即裁判時法，足見應否適用刑法第2條第1項之規定比較新舊
    法，應取決於修正後法條之實質內容，於客觀上是否已有變
    更為依據，而非取決於是否有利於行為人，至於究竟應適用
    行為時法或裁判時法，始應就行為人所犯個案做具體主觀上
    之比較以判斷新法是否有利於行為人，如新法有利於行為人
    ，則應適用新法即裁判時法，如新法並無有利於行為人之情
    形時，則應適用舊法即行為時法。
(二)查被告行為後，於94年2月2日修正公布之刑法第33條第5款
    、第41條條文，已於民國95年7月1日施行，其中第33條第
    5款，由原先之「罰金：一元以上」，修正為「罰金：新台
    幣一千元以上，以百元計算之」，足見修正後法定刑罰金刑
    最低刑度部分，亦已變更。第41條「犯最重本刑為三年以
    下有期徒刑以下之刑之罪，而受六月以下有期徒刑或拘役之
    宣告，因身體、教育、職業或家庭之關係，執行顯有困難者
    ，得以一元以上三元以下折算一日（業依罰金罰鍰提高標準
    條例第2條之規定提高為一百倍），易科罰金」之規定，則
    已於90年1月10日修正為第41條第1項「犯最重本刑為五年以
    下有期徒刑以下之刑之罪，而受六個月以下有期徒刑或拘役
    之宣告，因身體、教育、職業、家庭之關係或其他正當事由
    ，執行顯有困難者，得以一元以上三元以下折算一日（業依
    罰金罰鍰提高標準條例第2條之規定提高為一百倍），易科
    罰金。但確因不執行所宣告之刑，難收矯正之效，或難以維
    持法秩序者，不在此限」及第2項「併合處罰之數罪，均有
    前項情形，其應執行之刑逾六月者，亦同」，並自90年1 月
    12日起施行，繼又於94年2月2日修正公布為第41條第1項「
    犯最重本刑為五年以下有期徒刑以下之刑之罪，而受六個月
    以下有期徒刑或拘役之宣告者，得以新臺幣一千元、二千元
    或三千元折算一日，易科罰金。但確因不執行所宣告之刑，
    難收矯正之效，或難以維持法秩序者，不在此限」及第2項
    「前項規定於數罪併罰，其應執行之刑未逾六月者，亦適用
    之」，並自民國95年7月1日起施行，另罰金罰鍰提高標準條
    例第2條亦於95年4月28日配合修正，將原先之「依刑法第四
    十一條易科罰金或第四十二條第二項易服勞役者，均就其原
    定數額提高為一百倍折算一日；法律所定罰金數額未依本條
    例提高倍數，或其處罰法條無罰金刑之規定者，亦同」之規
    定，予以修正刪除，並自民國95年7月1日起施行；此外刑法
    施行法亦於95年6月14日增訂第一之一條「中華民國九十四
    年一月七日刑法修正施行後，刑法分則編所定罰金之貨幣單
    位為新臺幣。九十四年一月七日刑法修正時，刑法分則編未
    修正之條文定有罰金者，自九十四年一月七日刑法修正施行
    後，就其所定數額提高為三十倍。但七十二年六月二十六日
    至九十四年一月七日新增或修正之條文，就其所定數額提高
    為三倍」之規定，並自民國95年7月1日起施行。是依上開規
    定，被告行為後刑法第41條、第33條第5款等條文之內容，
    於客觀上均已發生實質上之變更，揆諸前開說明，自應依新
    修正刑法第2條第1項之規定予以比較適用。經比較結果，新
    修正刑法第33條第5款之規定，無異提高法定刑罰金刑之最
    低刑度，無較有利行為人，至易科罰金部分，依被告行為時
    法即90年1月10日修正公布前之刑法第41條之規定，及依中
    間法即民國90年1月10日修正公布之刑法第41條第1項之規定
    ，其所處如主文所示之刑，均得諭知易科罰金，且易科罰金
    之折算標準係以銀元三百元即新台幣九百元、或銀元二百元
    即新台幣六百元、或銀元一百元即新台幣三百元折算一日，
    而依裁判時法即95年7月1日施行之新法第41條第1項之規定
    ，其等所處如主文所示之刑，雖均得諭知易科罰金，惟易科
    罰金之折算標準則係以新台幣三千元、或二千元、或一千元
    折算一日。是綜合比較行為時法、中間法、裁判時法等新舊
    法結果，自應適用民國90年1月10日修正公布前之刑法第41
    條及民國95年7月1日施行前之刑法第33條第5款、暨罰金罰
    鍰提高標準條例第2條之規定。又本件既應分別適用民國95
    年7月1日施行前刑法之規定，基於新舊法不得割裂適用之原
    則，本件亦有罰金罰鍰提高標準條例第1條之規定之適用，
    而無新增訂刑法施行法第1之1條之規定之適用，合先敘明。
二、查被告乙○○傷害李學明、甲○○○之身體，核其所為，係
    犯刑法第277條第1項之傷害罪。公訴人漏引論罪法條第277
    條第1項容有未洽，併此明。
三、被告乙○○以一傷害之犯意，同時打傷告訴人李學明、甲○
    ○○2人，在時間上不能分別行為之先後，係一行為觸犯2個
    傷害罪名，應依想像競合規定，從一重處斷。公訴意旨漏未
    論及被告另有毆傷告訴人甲○○○之犯行，容有未洽，惟此
    部分犯行與起訴論罪科刑部份犯行，依上所述，有想像競合
    之關係，屬裁判上一罪本院自應併予審理，併此敘明。
肆、公訴意旨另以：案發後警員離去時，李學明之父李銀水尚未
    見有何異狀，但對剛才乙○○之行為極表不滿，心情激動發
    脾氣，於當晚12時許，突感不適而倒下，於送醫途中，因冠
    狀動脈硬化，心衰竭死亡，因認被告乙○○對於李銀水之死
    亡，涉有傷害致死罪嫌云云；惟訊據被告乙○○則堅詞否認
    涉犯嫌傷害致死罪行。經查：
(一)按因犯罪致發生一定之結果，而有加重其刑之規定者，如行
    為人不能預見其發生者，不適用之，為刑法第十七條所明定
    。又刑法第277條第2項傷害致死罪，須具下列要件始該當：
    （一）須以輕傷害之意思而傷害人之身體或健康。（二）須
    發生死亡之結果。（三）須行為人對死亡之結果有預見可能
    性；本件公訴人起訴被告乙○○涉嫌傷害致死之部分，認李
    銀水之死亡，並非其肉體受到外在不法腕力之攻擊引起，而
    係受到他人之暴行使其精神上受到重大打擊所致，即被告乙
    ○○之暴行對李銀水精神上造成重大打擊，引發心臟舊疾，
    導致死亡，二者間具有相當因果關係（起訴書之證據並所犯
    法條欄二倒數第五行起），即公訴人亦認被告乙○○對李銀
    水並未著手實施傷害行為，而係認被告之行為致李銀水死亡
    ，有相當因果關係，但未就被告乙○○對於李銀水之死亡「
    有預見可能性」為任何敘明，遽而起訴乙○○涉嫌傷害致死
    ，已嫌率斷。
(二)
　(一)如前述告訴人李學明於警詢時供述「他們手持鋁棒及鐵棒將
  　我們打傷」等語（警卷第12頁背面），於原審審理中供稱：
    「我因當時很多人在打，我只看到乙○○用拳頭打我父親的
    胸部」（詳原審卷第21頁），關於李銀水如何被打前後指訴
    已有不一，又告訴人甲○○○於警詢及原審審理之供述，或
    稱：「手持鋁棒及鐵棒將我們打傷」，或稱「我一直拉我兒
    子及乙○○，當時我先生做什麼我不知道。…乙○○跟他帶
    來的人用拳頭及棍子打我先生的胸部」（警卷第15頁反面、
    原審卷第88頁反面），衡情既不知李銀水在旁做什麼，又稱
    李銀水被打，甲○○○所供，自相矛盾，從而告訴人李學明
    、甲○○○之指述，尚非無疑；且告訴人李學明於檢察官相
    驗時另供述「（打完你父親情況？）會講話，會走動（你父
    親有說哪裡不舒服？）沒有，但臉色很難看」等語（相驗卷
    第10至11頁背面），從而如李銀水遭人毆打而受傷，豈有不
    馬上告知其子之理，又李銀水經相驗結果，胸部並無受傷（
    詳後述），則告訴人等指述被告乙○○傷害李銀水一節，非
    可遽採。
  (二)
  (1)又證人陳明君如前述雖先後證稱：「當時我和我先生廖功偉
    在李銀水之攤位玩遊戲，…（紛亂中有看見李銀水被打）。
    …看見三、四個人打到李銀水，其中有乙○○持鐵條打到他
    。」（警卷第26至27頁）；「乙○○有拿東西打李銀水」，
    但亦另證稱「有無受傷我不知道」（原審卷第18頁），關於
    證人之證述與其先生即證人廖功偉不符之處，已如前述，參
    以依證人所述被告乙○○打李銀水所用武器係徒手或鐵條，
    已有出入，且既稱乙○○有拿鐵條打李銀水，卻又供稱有無
    受傷不清楚云云，衡情一般人被鐵條打到，豈有未受傷害之
    理，則證人之供述核與常情相違。且如前述其與證人即其夫
    廖功偉於警訊中證述：「我大約在87年11月4日22時許，在
    馬光夜市李學明的攤位旁玩賓果遊戲，…我只有看一群人在
    打李學明，『文生仔』則拿椅子打李學明的母親，沒有看到
    任何人毆打李銀水。」（偵卷第28頁背面），又於原審及本
    院前審亦證稱：「我沒看到李銀水被打，只看李學明及他媽
    被打」（原審卷第19頁背面、本院上訴卷第59頁），則證人
    廖功偉當時人究係在告訴人李學明攤位或其隔壁攤位，證人
    陳明君與廖功偉所述亦不相符合。
  (2)證人黃麗美（李學明之妻妹）於原審雖證稱：「因李銀水要
    維護李學明，乙○○及一些他的兄弟有打李銀水，林國興要
    去護李銀水，他也被打」。然證人林國興於原審另證稱「我
    沒看到誰打李銀水，只看到他往後跌倒兩次，…李銀水前面
    站了乙○○跟幾個年輕人」（原審卷第42頁）等語，互核證
    人供述，證人黃麗美證稱林國興要去護李銀水，他（指林國
    興）也被打，然林國興確稱我沒看到誰打李銀水，並無提及
    其亦有被打等語，從而黃麗美所述情節，與證人林國興所述
    亦有矛盾。
  (3)證人李成新即到場處理之警員證稱「（去時有跟李銀水講過
    話？）沒有。（你看到李銀水時，他身上有否受傷？李銀水
    有告訴你，他有受傷否？）『他們』都說有受傷，要去驗傷
    ，但從外表上看不出有受傷」（本院上訴卷第92頁反面至第
    93頁），則證人既稱未與李銀水講話，則所指之「他們」，
    有無包括李銀水，即非無疑。
  (4)証人張景倍於警詢證稱：「現場沒有看到他（李銀水）被人
    打，是他們打架完後，李銀水很激動在現場發脾氣後約十二
    點多，倒地後送醫不治死亡」（警卷第17頁），於本院上訴
    審證稱「沒有看到李銀水被打，有看到李學明被打。…但打
    完後，我有跟李銀水講話，問他為何打成這樣激烈，他說被
    誤會了，不知被人打成這樣，講完話之後就倒下了。」（本
    院上訴卷第122至123頁），則證人既稱於打完後有與李銀水
    談話，從而李銀水於當時如受有傷害，證人應無不知之理，
    參以且證人廖振村即承辦本案刑警於本院前審亦結証稱：當
    天伊到現場時，雙方己沒有打架，李銀水亦未說被人打（本
    院上訴卷第76頁）。足徵打架後證人與警員均曾與李銀水對
    話，如當時李銀水受有傷害，證人2人卻均未注意，亦與常
    情相違。
  (5)又證人廖功偉如前述就當時人究係在告訴人李學明攤位或其
    隔壁攤位，雖與證人陳明君所述不相符合；然證人廖功偉迭
    於警詢、原審、及本院上訴審審理時均證述：「，…我只有
    看一群人在打李學明，『文生仔』則拿椅子打李學明的母親
    ，沒有看到任何人毆打李銀水。」（偵卷第28頁背面），「
    我沒看到李銀水被打，只看李學明及他媽被打」（原審卷第
    19 頁背面、本院上訴卷第59頁），就李銀水未被毆打一節
    前後指述均屬一致，且依證人廖功偉所述係從頭到尾均目睹
    此一互毆情節，從而證人廖功偉此部份之證詞堪予採信。
  (6)綜上，告訴人李學明、甲○○○及證人陳明君、黃麗美就李
    銀水有無被毆打一節，有前後供述不一及相互矛盾之情形，
    另參以證人黃麗美與李學明係親戚關係，其證言多有偏頗之
    虞，且與證人廖功偉、張景倍及承辦本案警員廖振村之證詞
    不合，從而，告訴人李學明、甲○○○及證人陳明君、黃麗
    美之證言尚難為被告不利認定之證明。
(三)
  (一)再李銀水之身體外觀，除左小腿前部有一小處挫擦傷4．0
    Ⅹ1．5公分外，並無任何致命之傷害，有相驗屍體證明書、
    驗斷書各一件、相驗照片11幀附卷（相驗卷第24頁、第25至
    30頁、第13至15頁）可徵。且李銀水之屍體，並經台灣雲林
    地方法院檢察署檢察官率同法醫進行解剖發現「胸腔解剖：
    李銀水心臟重量達六百八十公克，係正常人之兩倍重，呈擴
    大狀，並有鬆弛感，內含大量血液，切開面主動脈瓣膜上區
    明顯膽固醇沈著並鈣化，乳頭肌腱索、冠狀動脈口及血管壁
    均呈類似變化，顯示李銀水係因冠狀動脈阻塞，併有動脈硬
    化，導致心衰竭死亡。肺臟方面：中等程度水腫右肺葉與肋
    膜沾黏，此外，李銀水身體其他胸、腹、背、腰、臀四肢各
    處均無特殊發現或有任何重大、致命之新創傷」。有該署解
    剖記錄、解剖筆錄、解剖照片19幀附卷（相驗卷第19頁、第
    31至41頁）足稽。
  (二)又參與解剖之法醫蔡崇弘、張文賓亦結證：「他的死因應是
    心臟原因，外表看沒有打傷的痕跡，胸前的痕跡是急救的關
    係。因當時他兒子在旁邊，解剖開時，胸腔完整無出血，因
    心臟比較大，所以我們就詳細檢查心臟部分，打開後血管硬
    化滿嚴重，脂肪沈積，膽固醇過高的原因，重要是冠狀動脈
    阻塞，所以可能是激動血管收縮更容易塞住．．．所以我們
    跟他兒子解釋，他兒子一直強調他父親身體很好，但我們檢
    驗他應是心臟的問題，所以他那天可能是情緒太激動的原因」
    等語 (見原審卷第51頁)，另成大醫院89年9月11日（89）成
    附醫外字第7310號函及所附說明載為「肺臟方面：中等程度
    水腫右肺葉與肋膜沾黏與胸部受毆打無關聯，…尤其死因係
    原發於心臟，肺部水腫之情形會更明顯」等語 (見本院上訴
    卷第152頁)，亦足徵李銀水之死亡，應是心臟的問題。
  (三)又如前述告訴人李學明、甲○○○及證人黃麗美、陳明君雖
    稱乙○○以鐵棒毆（或徒手）打李銀水，關於毆打之部位或
    稱胸部或稱身體，如果屬實，與前揭驗斷書所稱「左小腿前
    部有一小處挫擦傷」亦有未符，從而該傷係何原因造成，亦
    無從證明，尚難因該傷而認被告乙○○有傷害行為；另查，
    李銀水之屍體並未發現被毆打受傷之法醫學上之變化已如前
    述，足見並無受外力擊打之情形，亦徵告訴人甲○○○、李
    學明及證人黃麗美、陳明君等人所為供述顯然與事實不符，
    而不足採。是被告乙○○所辯未毆打李銀水一節尚屬可採。
  (四)至原審函送法醫中心鑑定意見載為「心臟機能本來不佳，在
    受到打擊雖形態學上（肉眼）未見變化，但認為起訴書內所
    揭『因暴行』引發心臟舊疾導致心衰竭，死者二者間具有相
    當因果關係應可參考，因發生事故與死亡時間接近短促」，
    有法務部法醫研究所88年9月30日以法醫所88文理字第1320
    號函覆鑑定意見（原審卷第73、74頁）可憑，又法務部法醫
    研究所96年1月11日法醫理字第0950005705號函意見載為「
    (1)打擊部位及力量均會發生不同程度之變化，有拳擊胸部未
    發現有傷應是可以理解(2)原有心冠動脈之疾患為果，…但
    在『被打後』短時間內發生死亡研判有死因關聯性」等語（
    本院卷第41頁），均係以李銀水胸前曾遭毆打所為之推測，
    惟李銀水胸部未受傷，業如前述，從而前揭鑑定書亦不足認
    定被告乙○○有毆打李銀水之行為。
(四)末按被告乙○○另辯稱：伊對李銀水不熟識，且不知道李銀
    水有心臟病等語，依常情對於不熟識之人之健康情形，不為
    他人所關心，且亦難從外觀之加以察覺，且衡情被告乙○○
    對於不熟識之李銀水之健康情形，尤其是否患有心臟方面疾
    病，客觀上當非其所能預見，參以一般人對於受到他人之暴
    行而其精神上受到重大打擊，並因此心臟病發而發生死亡結
    果之可能，衡情對此結果，在客觀情形上亦屬不能預見，是
    被告乙○○對於李銀水嚴重患有心臟病，因情緒之激動而引
    發死亡之結果，客觀上自無法預見，自難責令其對於李銀水
    之死負傷害致人於死罪責。從而公訴人認被告於上開時、地
    以暴行對李銀水精神上造成重大打擊，引發心臟舊疾，導致
    死亡，二者間具有相相當因果關係，應負傷害致人於死罪行
    云云，無足採信。
(五)綜合以上事證，尚無足夠證據足以證明被告乙○○有故意傷
    害李銀水之行為，亦無對李銀水之死亡有預見可能性，自不
    能論以刑法第277條第2項之傷害致死罪責。惟此部分，公訴
    人認為與前揭傷害罪係一行為觸犯數罪名之想像競合犯之裁
    判上一罪關係，爰不另為無罪之諭知。
伍、撤銷改判之理由
一、原審依上開事證，予以論罪科刑，固非無據，然查：被告行
    為後，刑法業於90年1月10日修正，並於90年1月12日施行，
    再於94年1月7日修正、同年2月2日公布，並於95年7月1日施
    行，已如上述，原審未及比較新舊法容有未洽。
二、檢察官上訴意旨，認被告乙○○應犯傷害致死罪，原審竟僅
    依傷害罪，且僅處有期徒刑，並准易科罰金，量刑太輕，雖
    無理由，惟原判決既有前揭可議之處，自應由本院將原判決
    關於乙○○部分予以撤銷改判，以期適法。
三、爰審酌被告之素行，及本件犯罪係由被告乙○○所挑起、犯
    罪之手段、告訴人李學明、甲○○○所受傷害程度及被告犯
    罪後之態度等一切情狀，量處乙○○有期徒刑6月，並諭知
    易科罰金折算標準。扣案之鐵管一支係由夜市清潔人員張景
    倍拾取送交派出所，無法證明究屬何人所有，爰不宣告沒收
    。
陸、適用之法條
一、刑事訴訟法第369條第1項前段、第364條、第299條第1項前
    段、。
二、修正後刑法第2條第1項前段、第277條第1項、第55條、90年
    1月10日修正前刑法第41條、修正前罰金罰鍰提高標準條例
    第1條前段、第2條。
本案經檢察官到謝錫和庭執行職務。
中　　華　　民　　國　　96　　年　　3 　　月　　27　　日
                  刑事第四庭    審判長法　官 吳志誠
                                      法　官 陳珍如
                                      法　官 羅心芳
以上正本證明與原本無異。
如不服本判決，應於收受本判決後十日內向本院提出上訴書狀。
其未敘述上訴理由者並得於提起上訴後十日內向本院補提理由書
狀（均須按他造當事人之人數附繕本）「切勿逕送上級法院」。
　　　　　　　　　　　　　　　　　　　書記官 蔡振豐
中　　華　　民　　國　　96　　年　　3 　　月　　27　　日
附錄：本判決論罪科
